【裁判字號】    90,重訴,380
【裁判日期】    900808
【裁判案由】    分割共有物
【裁判全文】
臺灣臺中地方法院民事判決            九十年度重訴字第三八○號
    原      告  戊○○
                壬○○
                癸○○
                己○○
                庚○○
                辛○○
    被      告  乙○○
                丙○○
                丁○○
    訴訟代理人  甲○○
右當事人間分割共有物事件，本院判決如左：
    主      文
兩造共有坐落台中縣外埔鄉○○○段二七四號地目田，面積七四三‧九六平方公尺，同段二
七六號地目田，面積五五六二‧一八平方公尺，同段二七八號地目田，面積一七‧二六平方
公尺應分割如下：同段二七四地號，面積七四三‧九六平方公尺、同段二七八地號，面積一
七‧二六平方公尺及二七六地號如附圖乙所示Ｂ部分面積四九二九‧八四平方公尺歸原告取
得並按原告戊○○、壬○○、癸○○、己○○應有部分各五分之一，原告庚○○、辛○○應
有部分各十分之一之比例保持共有；同段二七六地號如附圖乙所示Ａ部分面積六三二‧三四
平方公尺歸被告取得並按被告乙○○、丙○○、丁○○應有部分各三分之一之比例保持共有
。
訴訟費用由被告乙○○、丙○○、丁○○各負擔三００分之一０，原告戊○○、壬○○、癸○○、己○○各負擔三００分之五四；庚○○、辛○○各負擔三００分之二七。
    事      實
甲、原告方面：
一、聲明：兩造共有坐落台中縣外埔鄉○○○段二七四號地目田，面積七四三‧九六平方公
    尺，同段二七六號地目田，面積五五六二‧一八平方公尺，同段二七八號地目田，面積
    一七‧二六平方公尺應分割如附圖甲所示：Ａ部分面積六三二‧三四平方公尺，由被告
    取得並按原應有部分比例維持共有；Ｂ部分面積五六九一‧０六平方公尺，由原告取得
    並按原應有部分比例維持共有。
二、陳述：
  (一)查坐落台中縣外埔鄉○○○段二七四、二七六、二七八地號土地，係兩造共有，兩造間
    並無訂立不分割之協議，且該土地並無不能分割之情事。依農業發展條例第十六條第三
    款之規定「本條例中華民國八十九年一月四日修正施行後所繼承之耕地，得分割為單獨
    所有。」，今兩造協議不成，特訴請裁判分割，以附圖甲為據，分割如訴之聲明所示。
  (二)次查被告之訴訟代理人於鈞院履勘現場時表示：「依照原告方法我們機器不能轉彎，無
    法耕作」，惟查，市售農耕機尺寸，例如台農牌耕耘機耕寬為二‧二台尺、二‧０台尺
    、台農牌中耕管理機ＴＸ５５０型耕寬200—340mm、ＴＸ８５０型耕寬600mm、展農牌
    中耕管理機二０六—Ａ型全寬為690mm、長1600mm，展農牌一０三—Ｂ型全寬650mm、全
    長1500mm、佳農牌中耕管理機ＣＮ—一六八型長度為1490mm、寬640mm、ＣＮ—670Ｋ型
    長1800mm、寬675mm，依台中縣大甲地政事務所九十年六月五日土地複丈成果圖甲案所
    示被告分得之Ａ部分最狹窄處（在不面臨馬路）寬度足足有六點九二四公尺，面臨馬路
    部分寬度達十一點二八七公尺，農耕機很容易進入，因此並無礙於農耕機之操作，被告
    所辯，洵屬無據。
  (三)再者，被告目前並未使用系爭土地，分配在什麼位置對被告其實並無影響，但系爭土地
    東邊之兩口井為原告所開鑿且為原告耕作中，若採被告之方案將東邊之土地分配給應有
    部分只占有十分之一之被告，對於占大多數之原告而言顯然有失公平。至於被告將來若
    要耕作，需要水源，原告可以另行鑿井或汲取灌溉溝渠中之水，對其並無不利。
  (四)嗣原告等於訴訟中見被告表示如依被告所提之乙方案進行，願意將水井供原告與被告共
    同使用後，改稱如依據原告所提之甲方案，亦願意將水井提供給被告使用，並改稱系爭
    水井係兩造之被繼承人所挖掘的，而非原告自行挖掘的。
三、證據：提出土地登記簿謄本三份、地籍圖謄本一份、台中縣外埔鄉公所出具之都市計畫
    土地使用分區證明書及函文影本各一份、各家農耕機之型錄三份為證，並請求勘驗現場
    。
乙、被告方面：
一、聲明：同意合併分割並求為判決如主文所示。
二、陳述：依據原告所提之甲方案，農耕機無法轉彎而且地塊狹長不好耕作利用，故應依據
    被告所提之乙方案來分割，分割後願意將水井提供出來，在上面耕作的人大家一起使用
    。
丙、本院依職權至現場勘驗，並囑託台中縣大甲地政事務所各依原、被告之主張繪製土地複
    丈成果圖二份。
    理      由
一、本件原告起訴主張：坐落台中縣外埔鄉○○○段二七四、二七六、二七八地號土地，係
    兩造所共有，系爭土地既無不分割之協議，亦無因物之使用目的不能分割之情形，經調
    解亦無法達成分割之協議，爰依民法第八百二十三條第一項、第八百二十四條第二項之
    規定，請求依據如附圖甲所示之分割方案為裁判分割。被告則以：依據原告所提出之甲
    方案會讓農耕機不好進出，耕作利用不便，故應依據被告所提出之乙方案，對於兩造之
    耕作均較有利等語資為抗辯。
二、本件原告戊○○、壬○○、癸○○、己○○、庚○○、辛○○主張如附圖中所示系爭三
    筆土地為其六人與被告乙○○、丙○○、丁○○三人共有，各共有人應有部分比例為原
    告戊○○、壬○○、癸○○、己○○各有應有部分三百分之五十四，原告庚○○、辛○○各有應有部分三百分之二十七，被告乙○○、丙○○、丁○○各三百分之十之事實以
    及系爭三筆土地之地目均為田，而系爭二七四、二七六號土地之使用分區依據民國（下
    同）六十二年十一月三日之外埔都市計畫均編定為農業區，另外系爭同段二七八號土地
    雖非都市計畫內土地，惟依據地政機關使用分區之登記乃特定農業區，兩造就系爭三筆
    土地並未有不能分割之情形，亦無不分割或定分割期限之協議之事實，業據原告提出土
    地登記簿謄本三份、台中縣外埔鄉公所出具之都市計畫土地使用分區證明書及函文影本
    各一份為證，被告對此亦不爭執，自堪信為真實。
三、按共有人共有數筆土地，每一共有人在各筆土地上均有相同之應有部分，且數筆土地之
    地目均屬相同，經全體共有人同意者，應准許予以就數筆土地合併分割。
    又數筆土地合併分割，理論上為數筆土地合併後再予分割，故合併分割必須數筆土地同
    一地段，地界相連，使用分區，使用性質均相同之土地始得為之，此觀諸八十三年十月
    十七日修正之地籍圖測量實施規則第二百四十一條、第二百四十二條規定甚明。經查，
    本件兩造共有之系爭二七四、二七六、二七八號土地之地界相連，且地目均屬田，每一
    共有人於各筆土地上均有相同比例之應有部分，業據原告提出土地登記簿謄本三份及地
    籍圖影本一份為證，並為被告所不爭執。然查，系爭二七四、二七六號土地係位於外埔
    都市計畫區，而系爭二七八號土地係非都市計畫內土地，已如前述，然系爭二七四、二
    七六號土地之使用分區為農業區，系爭二七八號土地之使用分區為特定農業區，則依前
    揭說明，系爭土地似無法合併分割，惟依據八十九年十二月二十九日公布之都市計畫法
    臺灣省施行細則第二十九條規定：「農業區為保持農業生產而劃定，除保持農業生產外
    ，僅得申請建築農舍，並依下列規定辦理。‧‧‧‧。」，而依八十八年十月十六日修
    正之區域計畫法施行細則第十三條規定：「非都市土地得劃定為左列各種使用區：一特
    定農業區：優良農地或曾經投資建設重大農業改良設施，經會同農業主管機關認為必須
    加以特別保護而劃定者。」，從而，系爭三筆土地之用途均供農業生產用，應不受前開
    有關使用分區需相同之限制；況系爭三筆土地相鄰，其中系爭二七八地號土地面積極小
    ，如不令其與系爭二七四、二七六合併分割，將來恐成畸零地，原告請求合併分割，可
    免除土地細分結果，造成無法有效利用之情況，亦可避免兩造間互換土地之無謂麻煩；
    況兩造均同意以該二筆土地合併分割，為求發揮土地之最大經濟效益，本院認系爭土地
    以合併分割為宜。
四、次按法院定共有物之分割方法，應斟酌當事人之聲明、共有物之性質、經濟效用及全體
    共有人之利益等公平決之。經查：系爭三筆土地目前均供種植稻米，其中僅地號二七八
    、二七六號之土地臨路，而二七四地號係位於三筆土地之南方，除田埂小路外並無可供
    出入之道路，系爭二七八號土地係位於三筆相連土地之西北一隅，而系爭二七六地號土
    地之東北邊有二口井等事實，業據本院至現場勘驗屬實，並置有勘驗筆錄一份附卷可憑
    。原告雖主張：依甲案而將甲圖中狹長之Ａ部分分給被告，由於臨路寬度長達一一‧二
    八七公尺，後方未臨路寬部之寬度亦有六‧九二四公尺，農耕機具之迴轉均不成問題，
    被告並無不便工作之情形等語。
    惟本院斟酌甲、乙二案中，分割後土地之形狀及慮及將來使用之便利等情，認甲案中將
    西邊土地畫出一細長條狀，利用上顯較乙案之將東邊土地畫出一短塊狀不便，故本院認
    應依據被告所提之乙案進行合併分割，對共有人之利益狀態較為平均。至於原告分得之
    土地將來灌溉需用水源之問題，因系爭土地坐落之處四周均屬農田，該地水文狀況應屬
    良好，原告可在分得之廣裒土地上再覓地鑿井，或者被告於訴訟中亦曾主動表示願意將
    水井提供大家耕作共同使用，並非無法解決，附此敘明。爰將系爭三筆土地依據附圖乙
    所示之方式合併分割，由原告取得系爭二七四、二七八地號土地全部及系爭二七六地號
    如附圖乙所示之Ｂ部分面積四九二九‧八四平方公尺之土地，並按原告戊○○、壬○○
    、癸○○、己○○各五分之一，原告庚○○、辛○○各十分之一之比例保持共有；同段
    二七六地號如附圖乙所示Ａ部分六三二‧三四平方公尺之土地，則由被告三人取得並以
    各三分之一之比例保持共有。
五、又按分割共有物之訴，核其性質，兩造本可互換地位，本件原告之起訴雖於法有據，然
    被告之應訴乃法律規定所不得不然，其所為抗辯自為伸張或防衛權利所必要，是以本院
    認本件之訴訟費用應由兩造依系爭土地應有部分之比例分擔較為公允，爰諭知如主文第
    二項所示。
六、本件事證已臻明確，兩造其餘主張及所提證據與本院上開論斷無涉或無違，不予贅述。
據上論結，本件原告之訴為有理由，依民事訴訟法第七十八條、第八十一條第二款、第八十
五條第一項但書，判決如主文。
中        華        民        國   九十     年      八       月      八       日
                                            臺灣臺中地方法院民事第四庭
~B法    官  林學晴
右為正本係照原本作成
如對本判決上訴，須於判決送達後二十日內，向本院提出上訴狀，同時表明上訴理由；如已
於本判決宣示後送達前提起上訴者，應於判決送達後十日內補具上訴理由。
中        華        民        國   九十     年      八       月      八       日
                                               法院書記官


司法院資訊處製作；財團法人民間司法改革基金會備份。
